ACORDAO-COMPLETO-2557442

ACÓRDÃO 7686/2022 ATA 38/2022 - PRIMEIRA CÂMARA

VISTOS, relatados e discutidos estes autos que tratam de recurso de pedido de reexame interposto contra o Acórdão 13649/2018-TCU-Primeira Câmara, por meio do qual houve o acompanhamento do Acórdão 2853/2014-TCU-Primeira Câmara, que considerou ilegal ato de aposentadoria emitido no âmbito da Universidade Federal do Rio Grande do Norte em favor do Sr. Antônio Soares Teixeira,
ACORDAM os Ministros do Tribunal de Contas da União, reunidos em sessão da Primeira Câmara, com fulcro no art. 48 da Lei 8.443, de 16 de julho de 1992, c/c o art. 286 do Regimento Interno desta Corte de Contas, e diante das razões expostas pelo Relator, em:
9.1. conhecer do pedido de reexame para, no mérito, negar-lhe provimento;
9.2. dar ciência desta deliberação ao recorrente e ao órgão jurisdicionado.

Pedido de reexame interposto contra acórdão da Primeira Câmara que considerou ilegal ato de aposentadoria emitido no âmbito da Universidade Federal do Rio Grande do Norte.

Primeira Câmara

3. Interessados/Responsáveis/Recorrentes:
3.1. Interessados: Antonio Soares Teixeira (XXX.500.664-XX).
3.2. Recorrente: Antonio Soares Teixeira (XXX.500.664-XX).

13.1. Ministros presentes: Walton Alencar Rodrigues (Presidente), Benjamin Zymler (Relator), Vital do Rêgo e Jorge Oliveira.
13.2. Ministros-Substitutos presentes: Augusto Sherman Cavalcanti e Weder de Oliveira.

BENJAMIN ZYMLER

Ministro Bruno Dantas.

Adoto como relatório o parecer da unidade técnica, cujos termos são os seguintes:
"INTRODUÇÃO
1.	Trata-se de pedido de reexame (peça 43) , interposto por Antônio Soares Teixeira, contra o Acórdão 13649/2018-TCU-Primeira Câmara (peça 10) , que teve como relator o Excelentíssimo Senhor Ministro Bruno Dantas.
1.1.	A deliberação recorrida apresenta o seguinte teor:
Os Ministros do Tribunal de Contas da União ACORDAM, por unanimidade, com fundamento nos arts. 1º, inciso V, e 39, incisos I e II, ambos da Lei 8.443, de 16 de julho de 1992, c/c os arts. 1º, inciso VIII; 143, inciso II; 259, incisos I e II, e 260 do Regimento Interno/TCU, em adotar a medida a seguir, de acordo com os pareceres emitidos nos autos.
1. Processo TC-Processo 006.513/2014-0 (APOSENTADORIA) 
1.1. Interessado: Antonio Soares Teixeira (XXX.500.664-XX) 
1.2. Órgão/Entidade: Universidade Federal do Rio Grande do Norte
1.3. Relator: Ministro Bruno Dantas
1.4. Representante do Ministério Público: Procurador Marinus Eduardo de Vries Marsico
1.5. Unidade Técnica: Secretaria de Fiscalização de Pessoal (SEFIP) .
1.6. Representação legal: não há.
1.7. determinar à Universidade Federal do Rio Grande do Norte que:
1.7.1. a partir do trânsito em julgado do Recurso Extraordinário com Agravo (ARE) 965.427/RN, julgado no Supremo Tribunal Federal, ocorrido em 24/8/2016, promova a absorção da vantagem referente às horas-extras paga ao interessado Antônio Soares Teixeira (XXX.500.664-XX) sob a forma de rubrica judicial, pelas leis que vierem a alterar a estrutura remuneratória dos servidores inativos com eficácia posterior à referida decisão;
1.7.2. comunique ao aposentado a deliberação deste Tribunal e o alerte de que o efeito suspensivo proveniente da eventual interposição de recursos junto ao TCU não o eximirá da devolução dos valores indevidamente recebidos após a notificação, em caso de não provimento dos apelos;
1.7.3. no prazo de 30 (trinta) dias a partir da ciência deste acórdão, encaminhe a este Tribunal, por cópia, comprovante da data em que o interessado tomou conhecimento deste acórdão; e
1.7.4. no prazo de 30 (trinta) dias a contar da ciência deste acórdão, emita novo ato concessório de aposentadoria em nome do ex-servidor, em que sejam suprimidas as irregularidades verificadas, e submeta-o ao TCU para nova apreciação (grifos acrescidos) 
HISTÓRICO
2.	O ato de concessão de aposentadoria do recorrente foi considerado ilegal, mediante o Acórdão 2853/2014-TCU-Primeira Câmara (peça 5) , em razão de constar nos proventos a parcela denominada "hora extra judicial", cujo pagamento é vedado pelo Enunciado 241 da Súmula de Jurisprudência do TCU.  
2.1.	Em processo de monitoramento do Acórdão 2853/2014-TCU-Primeira Câmara, observou-se a continuidade do pagamento das horas-extras. Assim, este Tribunal prolatou o Acórdão 13649/2018-TCU-Primeira Câmara (peça 39) , ora em reexame. 
EXAME DE ADMISSIBILIDADE
3.	Reitera-se o exame preliminar de admissibilidade (peça 48) , ratificado à peça 50 pelo Excelentíssimo Senhor Ministro Benjamin Zymler, que entendeu pelo conhecimento do recurso, uma vez que preenchidos os requisitos do art. 48 da Lei 8.443/1992, c/c os arts. 285 e 286, parágrafo único, do RI/TCU, suspendendo-se os efeitos dos subitens 1.7, 1.7.1 e 1.7.4 do Acórdão 13649/2018-TCU-Primeira Câmara.
EXAME DE MÉRITO
4.	Constitui objeto do presente recurso definir se houve violação à coisa julgada na inclusão da parcela "hora-extra" nos proventos do recorrente.
5. Da inclusão da parcela hora-extra nos proventos do recorrente
5.1.	O recorrente defende a continuidade do pagamento da parcela "hora-extra", com base nos seguintes argumentos:
5.2.	De plano, destaco a impossibilidade desta pretensão, uma vez que a modificação do ato administrativo já caducou, ou seja, decaiu o direito de modificar a forma de pagamento.
5.3.	Digo isto, pois corno vemos das fichas financeiras que ora anexo, desde, pelo menos, 2009, recebo as referidas rubricas nos meus vencimentos, ou seja, após 09 (nove) anos percebendo o mesmo valor, visa praticar esta ilegalidade.
5.4.	Desta forma, anexo, também, acórdão do Supremo Tribunal Federal que deu ganho de causa, a fim de assegurar o pagamento das horas-extras da maneira e modo praticados há pelo menos 09 (nove) anos, reconhecendo a decadência da pretensão desta UFRN, segue a ementa (ARE 965.427, peça 43, p. 6) :
"RECURSO EXTRAORDINÁRIO COM AGRAVO. ADMINISTRATIVO. SERVIDOR PÚBLICO. INCORPORAÇÃO DE HORAS-EXTRAS DURANTE O REGIME CELETISTA POR DECISÃO JUDICIAL TRANSITADA EM JULGADO. REVISÃO DE CRITÉRIOS DE CÁLCULO POR DECISÃO DA ADMINISTRAÇÃO, COM BASE EM ENTENDIMENTO DO TCU. ARTIGO 54 DA LEI 9.784/1999. ALEGAÇÃO DE OFENSA AO ARTIGO 71, III, DA CF. AUSÊNCIA DE PREQUESTIONAMENTO. INCIDÊNCIA DAS SÚMULAS 282 E 356 DO STF. ALEGAÇÃO PE OFENSA AO ARTIGO 5°, XXXVI, DA CONSTITUIÇÃO. VERIFICAÇÃO NO CASO CONCRETO. OFENSA REFLEXA. AGRAVO DESPROVIDO."
5.5.	Cabe, então, destaque acerca do art. 54, caput e seu § 2°, da Lei 9.784/99, que versa sobre a restrição do direito da Administração de anular os atos administrativos, sujeitando-se ao prazo decadencial de 5 (cinco) anos.
5.6.	Não se pode ignorar a determinação legal de decadência trazida pela Lei 9.784/99, pois desta previsão legal deflui a proteção à estabilidade das relações jurídicas.
Análise:
5.7.	Quanto à decadência administrativa, essa só é configurada quando o processo não é julgado após 5 anos contados de sua chegada ao TCU. 
5.8.	Pacificando de vez o tema, o STF fixou a seguinte tese de repercussão geral (tema 445) , no bojo no RE 636.553, de relatoria do Min. Gilmar Mendes:
Em atenção aos princípios da segurança jurídica e da confiança legítima, os Tribunais de Contas estão sujeitos ao prazo de 5 anos para o julgamento da legalidade do ato de concessão inicial de aposentadoria, reforma ou pensão, a contar da chegada do processo à respectiva Corte de Contas. (destacou-se) 
5.9.	Assim, como o ato em reexame foi enviado ao TCU apenas em 22/3/2013 (peça 2) e apreciado na Sessão da Primeira Câmara de 10/6/2014 (peça 5) , não há que se falar em decadência administrativa, nem em prescrição quinquenal, nem em obrigatoriedade de oitiva prévia do interessado.
5.10.	Demais disso, ressalta-se que é pacífico o entendimento nesta Corte de Contas que a parcela horas-extras é uma vantagem do regime celetista incompatível com a situação jurídico-estatutária implantada pela Lei 8.112/1990, nos termos do Enunciado da Súmula/TCU 241, in verbis: 
As vantagens e gratificações incompatíveis como o Regime Jurídico Único, instituído pela Lei n. 8.112, de 11/12/90, não se incorporam aos proventos nem à remuneração de servidor cujo emprego, regido então pela legislação trabalhista, foi transformado em cargo público por força do art. 243 do citado diploma legal. 
5.11. 	Registra-se, outrossim, que os pagamentos da espécie foram admitidos no novo regime, apenas quando tal providência fosse necessária para assegurar, imediatamente após a transposição ao RJU, ocorrida em 1º/1/1991, a irredutibilidade da remuneração anteriormente recebida pelos servidores envolvidos, sendo que, nesse caso, a vantagem deveria ser paga sob a forma de Vantagem Pessoal Nominalmente Identificada - VPNI, devendo ser paulatinamente compensada nos aumentos subsequentes conferidos ao funcionalismo, até seu completo desaparecimento, v. g. Decisão 100/2002 - 2ª Câmara. Em qualquer outra hipótese, a concessão da parcela encontra óbice na ausência de previsão legal.
5.12. 	Na mesma linha, é o entendimento do Supremo Tribunal Federal, consoante se pode depreender da ementa do MS 22.455/DF, publicada no DJ de 7/6/2002:
EMENTA: Mandado de segurança contra ato imputado ao Presidente do Tribunal de Contas da União. Ato administrativo que determinou a suspensão de pagamento de horas extras incorporadas aos salários dos impetrantes, por decisão do TCU. 2. Entendimento assente no Tribunal de Contas deflui da aplicação de preceitos atinentes à limitação que as normas administrativas impõem à incidência da legislação trabalhista sobre os servidores públicos regidos pela CLT, à época em que tal situação podia configurar-se. 3. Entendimento no sentido de que não é possível a coexistência das vantagens dos dois regimes funcionais. Ao ensejo da transferência do impetrante para o sistema estatutário, ut Lei nº 8.112/90, há de ter o regime próprio desta Lei, ressalvada, tão só, a irredutibilidade dos salários. 4. Mandado de segurança indeferido.
5.13. 	Quanto à alegação do recorrente de que está amparado por decisão judicial convém registrar que esta Corte de Contas tem firme entendimento de que as parcelas reconhecidas por meio de decisão judicial transitada em julgado deveriam, na verdade, serem absorvidas pelos sucessivos planos de carreira dos servidores, conforme sistemática aprovada pelo Plenário desta Corte no Acórdão 2.161/2005, que resolveu, entre outras medidas:
9.2.1. determinar à Secretaria de Recursos Humanos do Ministério do Planejamento, Orçamento e Gestão (SRH/MP) para que, na qualidade de gestora do sistema integrado de recursos humanos do Poder Executivo Federal, em conjunto com as unidades pagadoras do Siape, envide esforços no sentido de:
9.2.1.1. alterar o sistema Siape a fim de que as rubricas referentes às sentenças judiciais sejam pagas em valores nominais, e não com base na aplicação contínua e automática de percentuais parametrizados sobre todas as parcelas salariais do servidor, lembrando que aquelas rubricas não devem incidir, inclusive, sobre vantagens criadas por novos planos de carreira após o provimento judicial;
9.2.1.2. recalcular, em cada caso, o valor nominal deferido por sentença judicial relativa a planos econômicos, de tal forma que a quantia inicial seja apurada, quando possível, na data do provimento jurisdicional, limitando-se essa revisão ao prazo de 5 anos anteriores. Acrescentar ao valor nominal calculado na data da sentença, apenas os reajustes gerais de salário do funcionalismo público federal ocorridos no período e subtrair as sucessivas incorporações decorrentes de novas estruturas remuneratórias criadas por lei, até a absorção integral dessa vantagem;" (in DOU de 23/12/2005) .
5.14. 	Neste sentido foi o Acórdão 3611/2015-TCU-Primeira Câmara, onde foi negado pedido de reexame contra decisão do TCU que julgou ilegal aposentadoria de ex-servidor da Universidade Federal do Rio Grande do Norte por constar parcela referente a horas-extras. Na ocasião o relator, Ministro Benjamin Zymler, proferiu o voto condutor, conforme excerto:
9. Não fosse isso, as parcelas reconhecidas por meio de decisão judicial transitada em julgado deveriam, na verdade, ter sido absorvidas pelos sucessivos planos de carreira dos servidores, conforme sistemática aprovada pelo Plenário desta Corte no Acórdão 2.161/2005, que resolveu, entre outras medidas: 
 (...) 
10. Tais determinações indicam claramente o exato tratamento a ser dado às vantagens oriundas de decisões judiciais em face da implantação de novos planos de carreira instituídos por leis supervenientes às decisões judiciais. Dessa forma, para dar correto cumprimento ao entendimento desta Egrégia Corte, a unidade jurisdicionada deveria ter calculado o valor da vantagem decorrente da decisão judicial, pagando-a sob a forma de VPNI (Vantagem Pessoal Nominalmente Identificada) , cujo valor nominal apurado ficaria sujeito apenas aos aumentos gerais concedidos aos servidores públicos, devendo ser absorvido pelas reestruturações de carreira posteriores.
11. Assiste razão, portanto, à unidade técnica, uma vez que as parcelas relativas às horas extras reconhecidas por decisão trabalhista transitada em julgado deveriam ter sido absorvidas pelos sucessivos planos de carreira dos servidores, conforme sistemática aprovada pelo Plenário desta Corte no Acórdão 2.161/2005 acima mencionada.
12. Como a referida vantagem vem sendo paga até os dias atuais, mesmo tendo havido mudança de regime jurídico dos servidores, de celetista para estatutário, além da edição de diversos planos de carreira, que ensejaram várias alterações na estrutura remuneratória do interessado, impõe-se reconhecer a ilegalidade da percepção da referida vantagem, não havendo que se falar em eventual ofensa à coisa julgada trabalhista.
13. Outro não é o entendimento do Supremo Tribunal Federal, que, analisando questão idêntica à ora em análise (exame de aposentadoria para fins de registro, em cujos proventos eram computadas as horas extras por eles pretendidas) , já decidiu que a deliberação do TCU não ofende os institutos da coisa julgada ou do direito adquirido. Eis a ementa do MS 24.381/DF (Relator: Ministro GILMAR MENDES, DJ 03-09-04) :
"EMENTA: Mandado de Segurança. 2. Ato do Presidente da 2ª Câmara do Tribunal de Contas da União que recusou (a) o registro de aposentadoria da impetrante, (b) declarou a ilegalidade de sua concessão, (c) determinou à Universidade Federal de Goiás que suspendesse o pagamento de horas extras e (d) expedisse novo ato concessório. 3. Alegada violação à coisa julgada, ao ato jurídico perfeito, ao direito adquirido e à irredutibilidade de vencimentos, por terem as horas extras sido incorporadas ao salário da impetrante em razão de decisão judicial com trânsito em julgado. 4. Conversão do regime contratual em estatutário. Extinção do contrato de trabalho. Reconhecimento do direito às horas extras em reclamação trabalhista em data anterior. 5. Novo ordenamento jurídico. Regime Jurídico dos Servidores Públicos Civis da União, das Autarquias e das Fundações Públicas Federais. Lei nº 8.112, de 11.12.90. Incompatibilidade de manutenção de vantagem que, à época, podia configurar-se. Precedentes. 6. Mandado de Segurança indeferido." 
14. Observe-se que em embargos de declaração opostos ao acórdão citado acima, o STF reafirmou o entendimento da impossibilidade de incorporação aos proventos de servidor estatutário de horas extras concedidas por decisão transitada em julgado que tomou por parâmetro a aplicação do regime celetista:
"EMENTA: Embargos de Declaração em Mandado de Segurança.
2. Alegada ocorrência de obscuridade e contradição no Acórdão em relação a qual ato teria sido considerado legal por esta Corte, se (a) o ato do tribunal de Contas da União que determinou à Universidade Federal do Goiás a expedição de novo ato concessório de aposentadoria com o valor da vantagem que a embargante faria jus ao momento de sua aposentação, ou (b) se o ato da reitoria que retroagiu à data de implantação do regime Jurídico Único, e a partir de então, deduziu dele todos os aumentos reais de remuneração concedidos aos servidores.
3. Alegada caracterização de omissão quanto à redução nominal operada nos proventos da embargante, diante dos princípios da irredutibilidade salarial (CF, arts. 7º, VI, e 37, XV) e estabilidade das relações jurídicas.
4. Ausência de obscuridade e contradição. O Acórdão embargado ao declarar a impossibilidade do pagamento de horas extras considerou ambos os atos legais ao negar a segurança pretendida.
5. Ausência de omissão. O Supremo Tribunal Federal pronunciou-se quanto à redução nominal, afirmando que, com a conversão do regime celetista para o estatutário, operou-se a extinção do contrato de trabalho, não sendo possível invocar coisa julgada nem direito adquirido (CF, art. 5o, XXXV) . Precedentes citados: MS no 22.094-DF, Pleno, unânime, Rel. Min. Ellen Gracie, DJ de 02.02.2005, MS no 22.455-DF, Pleno, unânime, Rel. Min. Néri da Silveira, DJ de 22.04.2002, MS no 22.160-DF, Pleno, unânime, Rel. Min. Sydney Sanches, DJ de 22.02.1996.
6. Os Precedentes colacionados pela embargante MS 25.678-DF, Rel. Min. Eros Grau, DJ de 05.12.2005 e MS no 25.009-DF, Pleno, maioria, Rel. Min. Carlos Velloso, DJ de 01.12.2004 tratam de incorporação do percentual da URP de 26,05% (Plano Bresser) . Hipótese distinta do caso em apreço, que trata da incorporação de horas extras ante alteração da situação jurídica da embargante do regime celetista para o estatutário.
7. Embargos de Declaração rejeitados." (MS 24.381-ED/DF, Relator: Ministro GILMAR MENDES, DJ 1/9/2006) .
15. Assim sendo, mostra-se patente a ilegitimidade da percepção da vantagem paga a título de horas extraordinárias oriunda de decisão judicial trabalhista transitada em julgada, impondo-se, em consequência, a manutenção do decisum que teve como ilegal o ato que contemplou a referida parcela.
5.15. 	Deste modo, mesmo que o recorrente tenha sido beneficiado por decisão judicial, a parcela relativa às horas extras deveria ter sofrido paulatina absorção pelas leis que alteraram a estrutura remuneratória dos servidores inativos, com eficácia posterior ao trânsito em julgado do Recurso Extraordinário com Agravo (ARE) 965.427/RN, julgado no Supremo Tribunal Federal, ocorrido em 24/8/2016, nos termos do acórdão recorrido.
5.16.	Em relação ao argumento de ter havido violação ao princípio da segurança jurídica, cabe reiterar que a sedimentada jurisprudência da Suprema Corte é no sentido de classificar como ato complexo a concessão de aposentadoria, reforma ou pensão, consoante os seguintes julgados (RMS 3881/SP, MS 19875/DF, RE 195861/ES e MS 23665/DF) .
5.17.	Assim, sendo o ato de aposentadoria e/ou pensão complexo, este somente passa a estar plenamente formado (perfeito) , válido (aferição da legalidade com reflexo de definitividade perante a Administração) e eficaz (plenamente oponível a terceiros, deixando de apresentar executoriedade provisória) quando recebe o registro pela Corte de Contas. 
5.18.	Nessa perspectiva, impõe-se reconhecer que referidos atos possuem natureza precária, razão pela qual, até que haja o efetivo julgamento e o consequente registro pela Corte de Contas, não há que se falar em direito adquirido, ato jurídico perfeito ou em proteção da confiança, tendo em vista a ausência de aperfeiçoamento e definitividade do ato.
5.19.	A propósito do tema, colaciona-se entendimento esposado pela Corte Constitucional ao decidir no âmbito do RE-195.861/ES:
APOSENTADORIA - ATO ADMINISTRATIVO DO CONSELHO DA MAGISTRATURA - NATUREZA - COISA JULGADA ADMINISTRATIVA - INEXISTÊNCIA. O ato de aposentadoria exsurge complexo, somente se aperfeiçoando com o registro perante a Corte de Contas. Insubsistência da decisão judicial na qual assentada, como óbice ao exame da legalidade, a coisa julgada administrativa.  
5.20.	No caso em apreço, não houve o respectivo registro em razão da constatação de ilegalidade no ato, o que afasta, por si só, a presunção de legitimidade do ato administrativo que lhe concedeu o benefício, não havendo, assim, que se falar em violação da segurança jurídica.
5.21.	Assim, não há como acolher as alegações apresentadas pelo recorrente, devendo-se observar o disposto no subitem 1.7.1 do acórdão recorrido:
1.7.1. a partir do trânsito em julgado do Recurso Extraordinário com Agravo (ARE) 965.427/RN, julgado no Supremo Tribunal Federal, ocorrido em 24/8/2016, promova a absorção da vantagem referente às horas-extras paga ao interessado Antônio Soares Teixeira (XXX.500.664-XX) sob a forma de rubrica judicial, pelas leis que vierem a alterar a estrutura remuneratória dos servidores inativos com eficácia posterior à referida decisão; 
CONCLUSÃO
6.	Em face da análise das razões recursais apresentadas, concluiu-se que, a partir do trânsito em julgado do Recurso Extraordinário com Agravo (ARE) 965.427/RN, julgado no Supremo Tribunal Federal, ocorrido em 24/8/2016, deve-se promover a paulatina absorção da vantagem referente às horas-extras paga ao interessado Antônio Soares Teixeira (XXX.500.664-XX) sob a forma de rubrica judicial, pelas leis que alteraram a estrutura remuneratória dos servidores inativos, com eficácia posterior à referida decisão.
6.1.	Nesse sentir, opina-se pela negativa de provimento do presente pedido de reexame.
PROPOSTA DE ENCAMINHAMENTO
7.	Ante o exposto, submetem-se os autos à consideração superior, propondo-se, com fundamento no art. 48 da Lei 8.443/1992 c/c os artigos 285 e 286, parágrafo único, do RI/TCU:
	a) conhecer do presente pedido de reexame e, no mérito, negar-lhe provimento; 
	b) informar o recorrente e demais interessados do acórdão a ser proferido, destacando que o relatório e o voto que o fundamentam podem ser acessados por meio do endereço eletrônico www.tcu.gov.br/acordaos."
2.	O Ministério Público junto a esta Corte de Contas manifestou-se de acordo com a proposta formulada pela unidade técnica.
	É o Relatório.

não há.

Procurador Rodrigo Medeiros de Lima.

PEDIDO DE REEXAME. APOSENTADORIA. INVIABILIDADE DO PAGAMENTO DE VANTAGENS CELETISTAS QUANDO FOREM INCOMPATÍVEIS COM O REGIME JURÍDICO INSTITUÍDO PELA LEI 8.112/1990 (SÚMULA Nº 241 DO TCU). INOCORRÊNCIA DA DECADÊNCIA ADMINISTRATIVA DE QUE CUIDA O ART. 54 DA LEI Nº 9.784/1999, DADA A NATUREZA COMPLEXA DO ATO DE APOSENTADORIA (PRECEDENTES DO STF). RECURSO CONHECIDO E IMPROVIDO.

APOSENTADORIA (APOS)

Secretaria de Recursos (Serur); Secretaria de Fiscalização de Integridade de Atos e Pagamentos de Pessoal e de Benefícios Sociais (Sefip).

Por meio do Acórdão 13649/2018-TCU-Primeira Câmara desta Corte de Contas, efetuando o acompanhamento do Acórdão 2853/2014-TCU-Primeira Câmara, que considerou ilegal ato de aposentadoria emitido no âmbito da Universidade Federal do Rio Grande do Norte em favor do Sr. Antônio Soares Teixeira, determinou ao órgão jurisdicionado que:
"1.7.1. a partir do trânsito em julgado do Recurso Extraordinário com Agravo (ARE) 965.427/RN, julgado no Supremo Tribunal Federal, ocorrido em 24/8/2016, promova a absorção da vantagem referente às horas-extras paga ao interessado Antônio Soares Teixeira (147.500.664-00) sob a forma de rubrica judicial, pelas leis que vierem a alterar a estrutura remuneratória dos servidores inativos com eficácia posterior à referida decisão."
Inconformado com o decisum, o interessado Antônio Soares Teixeira interpôs o recurso de pedido de reexame ora em julgamento (peça 43) , no qual alega, em síntese, a impossibilidade de supressão da vantagem, em razão da ocorrência da decadência administrativa.
A Serur, em pareceres uniformes, posicionou-se pelo conhecimento e não provimento do recurso.
O órgão ministerial anuiu ao encaminhamento sugerido pela unidade técnica.
De início, conheço do recurso, por estarem preenchidos os seus pressupostos legais e regimentais de admissibilidade.
Quanto ao mérito, não assiste razão ao recorrente no tocante à suposta ocorrência da decadência administrativa prevista no art. 54 da Lei 9.784/1999.
Com efeito, sobre a decadência do direito da administração de rever os seus próprios atos e o exercício do controle externo por esta Corte de Contas, já se pronunciou o STF, ressaltando a não incidência da decadência administrativa em face da inaplicabilidade do art. 54 da Lei 9.784/1999 aos processos por meio dos quais o TCU exerce sua competência constitucional de controle externo prevista no inciso III do artigo 71 da Constituição Federal.
É que a passagem do servidor para a inatividade implica modificação significativa na relação jurídica por ele até então mantida com o Estado, de modo que não há que se falar em transposição automática e acrítica de pretensos direitos adquiridos na atividade para a inatividade, dada a natureza jurídica complexa do ato de aposentadoria. Veja-se, nesse sentido, a decisão proferida pelo STF no MS 28.604/DF:
"DECADÊNCIA - ATO ADMINISTRATIVO - DESFAZIMENTO - APOSENTADORIA - INADEQUAÇÃO. O disposto no artigo 54 da Lei nº 9.784/99, a revelar o prazo de decadência para a Administração Pública rever os próprios atos, por pressupor situação jurídica constituída, não se aplica à aposentadoria, porque esta reclama atos sequenciais. 
PROVENTOS DA APOSENTADORIA - URPs - DECISÃO JUDICIAL - ALCANCE. O título judicial há de ter o alcance perquirido não só quanto à situação jurídica do beneficiário - servidor -, mas também ao fato de envolver relação jurídica de ativo, e não de inativo. 
CONTRADITÓRIO - PRESSUPOSTOS - LITÍGIO - ACUSAÇÃO. O contraditório, base maior do devido processo legal, requer, a teor do disposto no inciso LV do artigo 5º da Constituição Federal, litígio ou acusação, não alcançando os atos sequenciais alusivos ao registro de aposentadoria."
Note-se que, nesse decisum, o posicionamento do Supremo, afastando a incidência do art. 54 da Lei 9.784/1999, fundou-se, precisamente, no argumento de que o título judicial favorável ao impetrante alcançava exclusivamente seus vencimentos (ou seja, sua remuneração na atividade) , sem repercussão, portanto, em seus futuros proventos de aposentadoria. Para que não fiquem dúvidas a respeito, permito-me reproduzir excerto das razões do relator, Ministro Marco Aurélio:
"Inicialmente, consigne-se que o título executivo judicial evocado não dirimiu controvérsia sobre proventos da aposentadoria. Ficou restrito a vencimentos dos impetrantes. [...] Logo, não cabe vislumbrar relevância da causa de pedir, no que direcionada a reconhecer-se a repercussão a ponto de alcançar proventos da aposentadoria cujo exame final, sob o ângulo da legalidade administrativa, incumbe ao Tribunal de Contas.
Da mesma forma, improcede o que articulado sobre a passagem do tempo. Os pronunciamentos do Supremo são reiterados no sentido de afastar a incidência do disposto no artigo 54 da Lei nº 9.784/99 quando se tratar de situação que anteriormente não foi aperfeiçoada, como é o caso da aposentadoria presente o crivo final do Tribunal de Contas."
No MS 27.966/DF, a manifestação de Sua Excelência, afirmando a legitimidade do TCU para apreciar o cálculo dos proventos de aposentadoria sem nenhuma limitação quanto a eventual decadência operada em relação a vantagens auferidas na atividade, foi ainda mais explícita:
"Quanto ao prazo previsto no artigo 54 da Lei nº 9.784/99, relativamente à revisão de atos administrativos, os pronunciamentos desta Corte são reiterados no sentido de não ser aplicável a ato complexo como é o da aposentadoria, vale dizer, fica afastado quando se faz em jogo a atuação do Tribunal de Contas da União, iniludivelmente também administrativa, apreciando o cálculo dos proventos da aposentadoria para homologá-la ou não - precedentes: Mandados de Segurança nº 24.997-8/DF, 25.090-9/DF e 25.192-1/DF, relatados pelo Ministro Eros Grau, com acórdãos publicados no Diário da Justiça de 1º de abril de 2005 - os concernentes aos dois primeiros - e 6 de maio de 2005, respectivamente."
A questão, inclusive, foi recentemente pacificada no âmbito deste Tribunal, a teor do enunciado 278 da súmula da jurisprudência desta Corte de Contas, in verbis:
"Os atos de aposentadoria, reforma e pensão têm natureza jurídica de atos complexos, razão pela qual os prazos decadenciais a que se referem o § 2º do art. 260 do Regimento Interno e o art. 54 da Lei nº 9.784/99 começam a fluir a partir do momento em que se aperfeiçoam com a decisão do TCU que os considera legais ou ilegais, respectivamente."
Por fim, vale ressaltar que na decisão favorável ao ora recorrente não se discutiu o exaurimento da decisão judicial trabalhista em face das leis supervenientes que alteram os planos de carreira do servidor interessado. Tão somente foi discutida a inviabilidade da UFRN alterar o critério de cálculo da vantagem, sendo, portanto, legítima a determinação constante do acórdão ora recorrido, já que demonstrado não ser mais devido o pagamento da parcela reconhecida por força de decisão judicial em virtude de sua total absorção por leis ulteriores que alteraram a estrutura remuneratória do inativo.
Outro não é o entendimento do Egrégio Supremo Tribunal Federal, proferido em repercussão geral:
"CONSTITUCIONAL. PROCESSUAL CIVIL. SENTENÇA AFIRMANDO DIREITO À DIFERENÇA DE PERCENTUAL REMUNERATÓRIO, INCLUSIVE PARA O FUTURO. RELAÇÃO JURÍDICA DE TRATO CONTINUADO. EFICÁCIA TEMPORAL. CLÁUSULA REBUS SIC STANTIBUS. SUPERVENIENTE INCORPORAÇÃO DEFINITIVA NOS VENCIMENTOS POR FORÇA DE DISSÍDIO COLETIVO. EXAURIMENTO DA EFICÁCIA DA SENTENÇA.
1. A força vinculativa das sentenças sobre relações jurídicas de trato continuado atua rebus sic stantibus: sua eficácia permanece enquanto se mantiverem inalterados os pressupostos fáticos e jurídicos adotados para o juízo de certeza estabelecido pelo provimento sentencial. A superveniente alteração de qualquer desses pressupostos (a) determina a imediata cessação da eficácia executiva do julgado, independentemente de ação rescisória ou, salvo em estritas hipóteses previstas em lei, de ação revisional, razão pela qual (b) a matéria pode ser alegada como matéria de defesa em impugnação ou em embargos do executado.
2. Afirma-se, nessa linha de entendimento, que a sentença que reconhece ao trabalhador ou servidor o direito a determinado percentual de acréscimo remuneratório deixa de ter eficácia a partir da superveniente incorporação definitiva do referido percentual nos seus ganhos.
3. Recurso extraordinário improvido."  (RE 596.663/RJ, Relator p/ acórdão Ministro Teori Zavascki) .
Ante o exposto, VOTO por que o Tribunal adote a deliberação que ora submeto a este Colegiado.
TCU, Sala das Sessões, em 25 de outubro de 2022.
BENJAMIN ZYMLER 
Relator